【裁判字號】    94,簡上,57
【裁判日期】    950912
【裁判案由】    返還無權占有土地
【裁判全文】
臺灣花蓮地方法院民事判決              94年度簡上字第57號
上  訴  人  丙○○
            乙○○
共      同
訴訟代理人  鍾年展律師
被  上訴人  丁○○
訴訟代理人  甲○○
上列當事人間請求返還無權占有土地事件，上訴人對於中華民國
94年9月29日本院花蓮簡易庭93年度花簡字第317號第一審判決提
起上訴，本院於中華民國95年8月29日言詞辯論終結，判決如下
：
    主  文
原判決第1項超逾附圖所示乙部分廢棄；原判決第2項超逾附圖所
示甲部分廢棄。
前開廢棄部分，被上訴人於第一審之訴駁回。
其餘上訴駁回。
第二審訴訟費用由上訴人負擔。
    事 實 及 理 由
甲、程序方面：
    按於第二審為訴之變更或追加，非經他造同意，不得為之。
    但擴張或減縮應受判決事項之聲明者，不在此限，民事訴訟
    法第446條第1項定有明文。本件被上訴人原起訴請求上訴人
    丙○○應將坐落花蓮縣吉安鄉○○段904地號土地上如原審
    判決附圖所示Ａ1、Ａ2斜線部分建物（面積共計33平方公尺
    ）拆除，上訴人乙○○應將坐落上開土地上如原審判決附圖
    所示Ｂ1、Ｂ2、Ｂ3斜線部分建物（面積共計73平方公尺）
    拆除，上訴人二人並將上開建物占用之土地返還被上訴人，
    嗣於本院審理時，更正聲明為上訴人丙○○應將坐落上開土
    地上如附圖所示乙部分建物（面積共計28.73平方公尺）拆
    除，上訴人乙○○應將坐落上開土地上如附圖所示甲部分建
    物（面積共計35.93平方公尺）拆除，上訴人二人並將上開
    建物占用之土地返還被上訴人，核屬減縮應受判決事項之聲
    明，應予准許，合先敘明。
乙、實體方面：
壹、兩造爭執要旨：
一、被上訴人起訴主張：坐落花蓮縣吉安鄉○○段904地號土地
    （下稱系爭土地）為被上訴人所有，上訴人丙○○及乙○○
    各自無權占用系爭土地如附圖所示乙、甲部分，並均搭蓋建
    物，屢經催討，均不獲置理，爰依民法第767條所有物返還
    請求權，求為命上訴人將附圖所示乙、甲部分建物拆除，將
    系爭土地返還予被上訴人之判決（原審為被上訴人勝訴之判
    決，上訴人聲明不服）。並答辯聲明：上訴駁回。
二、上訴人丙○○對於其所有建物占用系爭土地如附圖所示乙部
    分之事實不爭執，惟抗辯：
（一）上訴人丙○○所占用該部分土地係向訴外人戊○○所價購
      使用。被上訴人所有系爭土地地形東邊大部份面積土地呈
      現完整長方形，惟西邊則呈現狹窄且延伸極長呈寶劍型之
      畸零土地，上訴人丙○○所占用部分即在狹長之畸零地上
      中段部分，系爭土地面積達1506.29平方公尺，而上訴人
      丙○○實際占有者僅28平方公尺，換言之，上訴人丙○○
      在誤以為所占用土地係向戊○○購買之不知情下，僅占用
      被上訴人系爭土地總面積不到百分之二點一九，且該土地
      尚屬無法建築使用之畸零地，被上訴人如堅持拆屋還地而
      不願考量上訴人丙○○願以高於市價平均行情購買之提議
      ，顯屬利己甚少、損人極多之權利濫用行為。
（二）上訴人丙○○於系爭土地上之建物係屬拆除不易之鋼筋混
      凝土之二層樓建築，總坪數高達百餘坪，況上訴人丙○○
      所有系爭建物係中段部分占用系爭土地，如被迫自房屋中
      段部分拆除，整棟房屋勢必被切割為南、北二部分，無論
      對上訴人丙○○個人或整體社會國家財產之損失，均屬重
      大權衡利害，當以謀求其他途徑解決，而以不拆除為首要
      。
（三）上訴人丙○○系爭建物有二戶，係於70年興建，門牌為花
      蓮縣吉安鄉○○路○段51號、53號，興建當時該地附近仍
      屬荒蕪一片，興建房屋時並未申請建築執照，亦未申請鑑
      界，上訴人丙○○所有干城段967地號土地原來面積較目
      前大一倍多，但因台九線拓寬及興建南華交體交叉道路工
      程，歷經四次徵收，致被上訴人丙○○原興建在干城段
      967地號土地之房屋須往後退縮遷移，上訴人丙○○所覓
      欲遷移建物其坐落基地，一部分由戊○○開墾使用中，上
      訴人乃於83年11月22日向戊○○以32萬元價格購買緊鄰上
      訴人丙○○所有上開土地南方由戊○○開墾實際使用之土
      地面積約60、70坪，上訴人丙○○購買上開土地後，即僱
      工將所有建物往南遷移，故上訴人丙○○始終不知占有被
      上訴人所有系爭土地，而一直以為占有使用之土地係戊○○開墾使用之國有地。另上訴人向戊○○購買開墾之國有
      地，目的也是在於考量將來能因政策放領而取得系爭土地
      所有權，讓遷移之建物獲得保障。
（四）並上訴聲明：1.原判決廢棄；2.前開廢棄部分，被上訴人
      於第一審之訴駁回。
二、上訴人乙○○對於其所有建物占用系爭土地如附圖所示甲部
    分之事實不爭執，惟以：伊在系爭土地上蓋屋已多年等語資
    為抗辯。並上訴聲明：(一)原判決廢棄；(二)前開廢棄部分，被
    上訴人於第一審之訴駁回。
貳、兩造不爭執之事實：
一、系爭土地為被上訴人所有。
二、上訴人丙○○占用系爭土地如附圖所示乙部分、上訴人乙○○占用系爭土地如附圖所示甲部分，並均搭蓋建物。
    以上雙方不爭執之事實，並有土地登記謄本、內政部土地測
    量局95年2月7日測籍字第0950000910號函及所附鑑定書與鑑
    定圖在卷可稽，經本院採為判決之基礎。
、本院之判斷：
    本件兩造所爭執者，厥為：(一)被上訴人請求上訴人丙○○拆
    屋還地有無權利濫用之虞？(二)上訴人乙○○占用系爭土地有
    無合法權源？經查：
一、被上訴人請求上訴人丙○○拆屋還地並無權利濫用之虞：
    查上訴人丙○○所有、占用系爭土地如附圖所示乙部分之建
    物為兩棟相連之鋼筋混凝土造二層樓高房屋，門牌號碼各為
    花蓮縣吉安鄉○○路○段51號、53號，上訴人丙○○占用系
    爭土地如附圖所示乙部分，係橫跨兩棟建物中央位置，如經
    拆除，兩棟建物留存部分前後無法相連，亦無法獨立使用之
    事實，業經本院會同內政部土地測量局人員到場履勘測量屬
    實，有勘驗測量筆錄、內政部土地測量局上開鑑定書及鑑定
    圖在卷可按。又上訴人丙○○於本院審理時自承占用系爭土
    地如附圖所示乙部分，係其於83年間向戊○○所價購，當時
    為國有土地等語，並提出土地讓渡切結書一件為證（見原審
    卷第81頁），足認上訴人丙○○向戊○○購買系爭土地使用
    時，即已知悉所占用部分為國有土地。由上可知，被上訴人
    請求上訴人丙○○拆除如附圖所示乙部分建物，雖確實造成
    系爭房屋前後無法連貫使用，而有破壞建築結構之情形，然
    上訴人丙○○於系爭土地上建築系爭房屋時，即已知悉所占
    用之系爭土地，係屬國有地，其無占有使用之權利，竟仍執
    意溢注大筆經費於系爭土地上建築系爭房屋，致生本件訴訟
    ，其占有之初顯非善意，自無予以保護之必要，又上訴人丙○○雖另辯稱其當初係考量將來能因政策放領而取得系爭土
    地所有權，故向戊○○購買系爭土地等語，然依上訴人丙○○前開所述，顯係故意藉向戊○○購買系爭土地之方式，形
    成占有之既成事實，達成承領系爭土地之目的，其欲取得放
    領資格之初始自非善意，核與國有耕地放領係保護善意占有
    人之本旨不符，自非法律或社會所應予鼓勵或支持之行為，
    且益徵上訴人丙○○占有系爭土地之初並非善意，故其所獲
    得之該項利益需經社會權保護之必要性甚低。則被上訴人本
    於所有權之作用，請求上訴人丙○○拆屋還地，乃正當權利
    之行使，其所為所有物返還請求權之保護利益，仍顯然大於
    上訴人丙○○之利益，並不足以認定他人及國家社會所受損
    失已達極大之程度，自難認被上訴人有權利濫用之情形。是
    上訴人丙○○此部分所辯，洵非可採。至上訴人丙○○提出
    之上開土地讓渡切結書，僅具債權之效力，上訴人丙○○並
    不因此取得合法占有系爭土地之權利，亦不得據以對抗第三
    人，自不足資為有利於上訴人丙○○之證據，附此敘明。
二、上訴人乙○○占用系爭土地無合法權源：
    上訴人乙○○迄未舉證證明其占用系爭土地如附圖所示甲部
    分，有何正當權源，是被上訴人主張上訴人乙○○無權占用
    系爭土地，洵屬有據。上訴人乙○○所辯，顯非可採。
三、綜上所述，上訴人占用系爭土地如附圖所示甲、乙部分，無
    合法權源，既如前述，從而，被上訴人依據民法第767條之
    物上請求權，請求上訴人拆除如附圖所示甲、乙部分建物，
    將上開建物占用之土地返還予被上訴人，為有理由，應予准
    許。原審判命上訴人拆屋還地超逾附圖所示甲、乙部分，既
    經上訴人減縮聲明，如前所述，上訴意旨指摘原判決此部分
    不當，為有理由，應予准許，爰廢棄改判如主文第1、2項所
    示。至原審判命上訴人拆除附圖所示甲、乙部分建物，將占
    用之土地返還被上訴人部分，於法並無不合，上訴意旨指摘
    原判決此部分不當，求予廢棄改判，為無理由，應予駁回此
    部分上訴。
肆、本件事證已臻明確，兩造其餘攻擊防禦方法及證據調查，核
    與判決結果不生影響，爰不予一一論述，併此敘明。
伍、據上論結，本件上訴為一部有理由，一部無理由，依民事訴
    訟法第436條之1第3項、第449條第1項、第450條、第79條、
    第85條第1項，判決如主文。
中    華    民    國    95    年    9     月    12    日
                        臺灣花蓮地方法院民事庭
                            審判長法官  林碧玲
                            法      官  楊碧惠
                            法      官  陳燁真
以上正本係照原本作成
本件不得上訴
中    華    民    國    95    年    9     月    12    日
                            法院書記官  唐千惠


司法院資訊處製作；財團法人民間司法改革基金會備份。
